臺灣高等法院臺中分院民事裁定　　　　　 96年度抗字第159號
抗　告　人　丙○○
　　　　　　乙○○
　　　　　　甲○○
相　對　人　丁○○
上列當事人間清償債務強制執行聲明異議事件，抗告人對於中華
民國95年12月29日臺灣彰化地方法院93年度執字第9619號所為裁
定提起抗告，本院裁定如下：
    主  文
抗告駁回。
抗告程序費用由抗告人負擔。
    理　由
一、(一)抗告人在原審法院聲明意旨略以：如附表所示不動產經抗
    告人於民國九十五年一月十日以總價新台幣（下同）一千二
    百六十萬元得標，除編號l土地拍賣其權利範圍三分之一，
    該筆土地之共有人即相對人丁○○得依上地法第三十四條之
    一第四項規定主張優先購買外，其餘三筆土地均係拍賣權利
    範圍全部, 相對人並不能主張優先購買，法院將如附表所示
    土地及建物全部，均准由相對人優先承購，自有違誤，為此
    聲明異議，並請不准相對人優先承購及暫緩核發權利移轉證
    書等語。(二)抗告意旨略以：原法院拍賣附表所示不動產，由
    抗告人三人於九十五年一月十日以總價一千二百六十萬元拍
　　定得標（編號l土地，抗告人當時係以三百八十萬元出價投
　  標、其餘不動產及未保存登記之建物總計係以八百八十萬出
    價投標），按共有人出賣其應有部分時，他共人得以同一價
　　格共同或單獨優先購賈，此土地法第三十四條之一第四項定
　  有明文。查上開被拍賣四筆土地當中除編號l即坐落彰化縣
　  福興鄉○○段一一一三號土地，係拍賣其權利範圍二分之一
    外，其餘三筆土地，均係拍賣權利範圍全部，換言之，共有
　　人如依土地法第三十四條之一第四項之規定主張優先購買權
　  時，其優先購買之標的應只有同地段一一一三號一筆土地而
    已，並不及於同地段一一一四號、同地段一一一五號、同地
　　段一一一六號等三筆非共有土地，換言之，在拍賣當時應無
　  不可將上開四筆土地分成兩標 (即編號l為一標，另一標為
    編號2、3、4及其上未保存登記之建物) ，分別拍賣之原因
　　，抗告人並已於九十四年十月二十日具狀請求原審法院准予
　  分別拍賣（證物一、聲請狀），訖原法院非但未准予分別拍
    買，並在拍賣公告欄載明四宗土地及二宗未保存登記之建物
    合併拍賣，並載明編號l土地共有人有依本拍賣條件優先承
    買權，其法理依據為何? 嗣經抗告人依法於九十五年一月間
    聲明異議，原法院竟在未對抗告人之聲明異議，表示法律上
    意見之前，即核准相對人之優先購買權之範圍及於其餘三筆
    土地，並逕行核發權利移轉證明書予相對人，此顯有不當擴
    充優先購買權之範圍，亦顯有逾越法律規定而有法官造法之
    嫌! 抑有進者，原法院竟遲遲至九十五年十二月二十九日，
    始以裁定駁回抗告人在十一個月前就已經提出之異議聲明，
    此顯損及拍定人即抗告人權益甚鉅，此併為敘明。再按物權
  　除依本法或其他法律有規定外，不得創設，此民法第七百五
    十七條定有明文。而優先購買權依最高法院實務之見解具有
    相當於物權或優先債權之效力（例如土地法第一百零四條、
    同法第三十四條之一），故除法律明文規定有優先購買權外
    ，法官不能創設優先購買權或擴張優先購買權之範圍，否則
    即有違反上開法律之規定及憲法上所保護平等原則，蓋優先
    購買權範圍不當的擴充，相對壓縮他人參與投標購買之權利
    ，在投標購買立足點上顯係不平等。複查本件拍賣四筆土地
    當中，只有同地段一一一三號土地尚有他共有人，如該共有
    人即相對人主張優先購買權時，其優先購買之標的應只限於
    共有之土地（即同地段一一一三號土地），並不及其他三筆
    非共有土地，雖拍賣公告載明合併拍賣，編號l之土地共有
    人有依同一條件優先購買之權利，然此項拍買條件，並無法
    改變前揭法律強制規定之效力，詳言之，土地共有人對於土
    地應有部分之原有優先購買權，並不因該土地與房舍合併拍
    而喪失，同理，對於原無優先購買權之房屋，亦不因該房屋
    與其共有土地合併拍賣，而產生優先購買權（證物二、司法
    院民事廳〔80〕廳民二字第○二六九號研究意見函參照）。
    後查本件拍賣雖係合併拍賣，然相對人對於系爭三筆土地及
    未辦保存登記之建物，既無優先購買權，當然不能因其與相
    對人共有之另一筆土地合併拍賣，相對人之優先購買權之範
    圍，就可無限擴充及於系爭三筆土地及未辦保存登記之建物
    ，故執行法院理當區分優先購買權之標的與非優先購買權之
    標的，並分別由優先購買權之相對人及抗告人買受（證物三
    、司法院82年秘台廳民二字第八二九三號函），準此，優先
    購買權人只優先購買所共有之土地，非共有之土地仍由原拍
    定人買受，此非但可杜絕完全由優先購買權人『獨買』之不
　　公平現象，並可防止優先購買權不當擴充之弊，誠可謂一舉
  　數得，爰求為廢棄原裁定等語。
二、原審法院裁定意旨略以： 經查，附表編號l土地北面臨路，
    而附表編號3~4上地則為與道路不相通之袋地，如將該4筆上
    地合併拍賣，而由同一人買受，編號2~4土地即得經由編號
    l土地對外聯絡，不僅提高其上地之利用價值，並能促進一
    般投標人之應買意願，提昇拍定價額, 維護債權人及債務人
    之權益。故基於此項目的之考量，該4筆上地自有予以合併
    拍賣之必要。另本件僅拍賣編號l土地債務人黃侯堡緞之應
    有部分3分之l，共有人即相對人丁○○依土地法第34條之1
    第4項規定有優先承購權。然共有人如只能就該土地之應有
    部分優先承購，其餘編號2~4土地仍由拍定人買受，因為共
    有人是否行使優先承購權，並不能於拍賣前事先確定，其結
    果將使一般應買之投標人對於是否能一併買受上開4筆土地
     ，編號2~4土地不致於成為袋地，而毋須再出高額代價購買
    道路用地，產生疑慮，進而影響投標意願。因此，本院在核
    定拍賣條件時，於丙標拍賣公告備註欄第9點明定: 「編號l
    土地共有人有依本拍賣條件履行之優先承買權。」其目的在
    使該等土地能在一般投標人沒有疑慮情況下以較合理之價格
    拍定，維護債權人及債務人之利益，暨促進土地之使用及經
    濟價值，與法律在保障人民財產權之意旨，並無違背。況土
    地法第34條之l第4項規定之共有人優先承購權，係指共有人
    得依同一條件優先承購，編號l上地既與其餘3筆土地合併拍
    賣，其共有人主張依同一條件優先承購該4筆上地，在解釋
    上亦非無據。尤以，依強制執行法所為之拍責，性質為買賣
    之一種，執行法院代替債務人立於出賣人之地位，故該法第
    81 條第3項第6款明文規定不動產之拍賣得定有應買條件，
    此項應買條件祇要不違反法律強制或禁止親定，或有違公序
    良俗，本於私法自治之法理，執行法院應有決定之權。而本
    院考量結果，既認為附表所示4筆土地以今併拍責，對於債
    權人、債務人及各該土地之利用最為有利，本院於拍賣公告
    定有「編號l土地之共有人有依本拍賣條件履行之優先承買
    權」之條件，復無違法律禁制規定及公序良俗，縱使其結果
    造成編號l土地共有人有更優於法律所規定之優先承購權利
    ，亦無違法可言。再者，該項條件對於共有人亦平等適用，
    如該共有人行使優先承購權時，未依同一條件將其餘上地一
    併承買，本院亦將不准其單獨承買。聲明人所以願意僅購買
    編號2~4上地，無非因其等係各該土地鄰近土地之所有人，
    得利用彼等之原有上地出入，但此僅屬特例，本院定拍賣條
    件乃審酌一般大眾之投標意願，以最有利於債權人、債務人
    及土地經濟價值之方式定之。茲聲明人依據拍賣公告，於拍
    賣期日投標應買，對於前開公告之內容，自不得諉為不知，
    本院在拍定後准由相對人即編號1土地共有人丁○○優先承
    購，僅係踐行該拍賣條件。聲明人以前揭理由，聲明異議，
    請求不准相對人優先承購編號2~4土地並暫緩核發權利移轉
    證書，為無理由，應予駁回。
三、按「當事人或利害關係人，對於執行法院強制執行之命令，
    或對於執行法官、書記官、執達員實施強制執行之方法，強
　　制執行時應遵守之程序，或其他侵害利益之情事，得於強制
  　執行程序終結前，為聲請或聲明異議。」，強制執行法第十
    二條第一項前段定有明文。再「當事人或利害關係人依強制
    執行法第十二條第一項規定聲明異議，應於強制執行程序終
    結前為之；強制執行程序一經終結，即不許執行法院撤銷或
    更正原處分或程序。故聲明異議雖在強制執行程序終結前，
    而執行法院或抗告法院為裁判時，強制執行程序已終結者，
    縱為撤銷或更正原處分或程序之裁定，自屬無從執行，執行
    法院或抗告法院自應駁回聲明異議」（最高法院八十七年度
    台抗字第二三六號裁判意旨參照）。經查，本件拍賣物係由
    抗告人於九十五年一月十日以一千二百六十萬元得標拍定，
    嗣因丁○○於九十五年一月十一日以優先承買人之身分聲明
    願以同一條件優先承買，原法院因而通知丁○○繳清價金，
    抗告人則於九十五年一月十三日具狀聲明異議，請求不准丁
    ○○之優先承買及暫緩核發權利移轉證書，並於同年月十九
    日再提出民事聲明異議補充理由狀，是抗告人為聲明異議時
    ，強制執行程序尚未終結。惟查，原法院嗣於九十五年一月
    二十日以彰院鳴執庚93年度執字第9619號函核發不動產權利
    移轉證書予丁○○，並由丁○○於同年月二十五日收受，原
    法院並分別定期於九十五年三月九日（以上相關資料見原法
    院卷(二)）、及同年月四月十七日實行分配，並已分配完畢，
    且於九十五年五月十日將拍賣物點交予丁○○等情（九十五
    年四月十七日分配資料及點交資料見原法院卷(三)），有原法
    院卷可稽，足認本件強制執行程序業已終結，揆諸上開說明
    ，強制執行程序一經終結，既已不許執行法院撤銷或更正原
    處分或程序，故聲明異議雖在強制執行程序終結前，而執行
    法院或抗告法院為裁判時，強制執行程序已終結者，縱為撤
    銷或更正原處分或程序之裁定，亦屬無從執行，是無論本件
    抗告人聲明異議是否有理由，均應駁回其聲明異議。至抗告
    人如認其權益受有損害，則應另以訴訟主張之。原法院因而
    駁回抗告人之聲明異議，理由雖有不同，結論則無二致，仍
    應予維持。抗告人指摘原裁定不當，求予廢棄，為無理由，
    應予駁回。
據上論結，本件抗告為無理由，依民事訴訟法第四百九十五條之
一第一項、第四百四十九條條第一項、第九十五條、第七十八條
，裁定如主文。
中　　華　　民　　國　　96　　年　　4 　　月　　30　　日
                  民事第六庭　　審判長法　官　袁再興
                                      法　官  盧江陽
                                      法　官  陳賢慧
以上正本係照原本作成。
再為抗告應以適用法規顯有錯誤為理由，並經本院之許可，該許
可以原裁定所涉及之法律見解具有原則上之重要性者為限。
如提起再抗告者應於裁定送達後十日內向本院提出抗告理由狀（
須按照他造人數附具繕本）並繳納抗告裁判費新臺幣壹仟元，同
時委任律師或具有律師資格之關係人為代理人。
                                      書記官　金珍華
中　　華　　民　　國　　96　　年　　5 　　月　　1 　　日
                                                      Ｃ
